【裁判字號】    95,交聲,847
【裁判日期】    950918
【裁判案由】    聲明異議
【裁判全文】
臺灣臺中地方法院交通事件裁定       95年度交聲字第847號
原處分機關  交通部公路總局臺中區監理所
異  議  人
即受處分人  甲○○
上列受處分人因違反道路交通管理處罰條例案件，對於交通部公
路總局台中區監理所於中華民國95年9月1日所為之裁決（原處分
案號：中監違字第裁60-ZCA048392號），聲明異議，本院裁定如
下：
    主  文
原處分撤銷。
甲○○不罰。
  理    由
一、原處分意旨略以：受處分人即異議人甲○○於民國94年9月1
    8日14時15分許，駕駛車牌號碼7965-EH號自小客車，在國道
    一號公路南向152公里處，以時速113公里超速行駛，為內政
    部警政署國道公路警察局警員舉發，原處分機關因而裁罰新
    台幣（下同）6000元。
二、受處分人即異議人之聲明異議意旨則略以：異議人甲○○並
    未於94年9月至11月期間，接獲任何高速公路超速行駛之罰
    單或照片，迄95年9月4日始接獲裁決書，並非惡意不繳納罰
    金，為此聲明異議，請求撤銷原處分等語。
三、經查：
  (一)按違反道路交通管理事件統一裁罰基準及處理細則第5條規
    定：「處理違反道路交通管理事件，有關文書送達之程序，
    依行政程序法之規定」；復按行政程序法第78條規定：「對
    於當事人之送達有下列情形之一者，行政機關得依申請准為
    公示送達：一應為送達之處所不明者。二於有治外法權人之
    住居所或事務所為送達而無效者。三於外國或境外為送達不
    能依第86條之規定辦理或預知雖依該規定辦理而無效者。有
    前項所列各款之情形而無人為公示送達之申請者，行政機關
    為避免行政程序遲延，認為有必要時，得依職權命為公示送
    達。當事人變更其送達之處所而不向行政機關陳明，致有第
    一項情形者，行政機關得依職權命為公示送達」。是以得為
    公示送達者，必以行政程序法78條所規定之情形者為限，而
    所謂應受送達之處所不明者，係指已用相當之方法探查，仍
    不知其應為送達之處所者而言，其「不明」之事實，應由聲
    請公示送達之人負舉證之責任，而由法院依具體事實判斷之
    （最高法院82年台上字第282號判例參照）。是原舉發機關
    於向異議人之車籍地為送達遭退回後，應另行查詢異議人之
    正確住所地，如另有可供送達之住所地，原舉發機關即不得
    遽以住居所不明而逕為公示送達。至行政程序法第78條第3
    項雖規定：「當事人變更其送達之處所而不向行政機關陳明
    ，致有第一項之情形者，行政機關得依職權命為公示送達」
    ，然依此規定為公示送達者，仍須具備下列三項要件：當
    事人有變更其送達處所之情形；當事人未向行政機關陳明
    ；致生同條第一項第一款「應為送達之處所不明」之情形
    者。是倘當事人之「未陳明送達處所變更」，尚未致生「應
    為送達處所不明」之結果者（例如：可透過戶籍查詢而得知
    新址者，即猶未致生「應為送達處所不明」結果之適例），
    行政機關即不得依行政程序法第78條第3項之規定，以當事
    人變更其送達處所而未向行政機關陳明為由，逕對當事人為
    公示送達。本案舉發違反道路交通管理事件通知單經原舉發
    機關於94年11月4日向異議人之車籍地「台中市○區○○街1
    2巷15號2樓」為送達，因應受送達人「地址欠詳」而遭退回
    ，原舉發機關並未透過戶籍另行查詢異議人之正確住所地，
    即逕以「查無此址」為由，對異議人為公示送達，然異議人
    早在88年2月23日即由原居住之「台中市○區○○街12巷15
    號2樓之3」遷移至「台中市○區○○○路103號3樓」，並辦
    理戶籍登記，有遷徙記錄資料查詢結果、個人基本資料查詢
    結果、內政部警政署國道公路警察局舉發違反道路交通管理
    事件通知單、國道公路警察局舉發違反道路交通管理事件通
    知單公示送達清冊等在卷可稽，原處分機關僅需透過戶籍另
    行查詢異議人之正確住所地，卻捨此不為，逕為公示送達，
    則其送達程序自屬於法有違，不生合法送達於異議人之效力
    。
  (二)次按違反本條例之行為，自行為成立之日起，行為有連續或
    繼續之狀態者，自行為終了之日起，逾三個月不得舉發。道
    路交通管理處罰條例第90條定有明文。逾期既不得舉發，當
    無得再予裁罰之餘地，此為自明之理，毋庸贅言，由是，對
    於交通違規事件得據以裁罰者，自以該違規事件業經依限期
    合法舉發為前提。觀舉發機關所開具之舉發通知單對於違規
    之行為人，產生：(1)確認其違規事實之效果；(2)作為繳納法
    定最低額罰鍰之處分依據；(3)產生必須於到案期限內遵期到
    案陳述聽候裁決之作為義務。舉發通知單既已對違規行為人
    產生各種規制之法律效果，自屬行政處分。而行政處分欲對
    外發生效力，須為相對人所知悉，是以行政程序法第110條
    第1項規定有：「書面之行政處分自送達相對人及已知之利
    害關係人起；書面以外之行政處分自以其他適當方法通知或
    使其知悉時起，依送達、通知或使知悉之內容對其發生效力
    」；再者，違反道路交通管理事件統一裁罰基準及處理細則
    第11條規定：「行為人有本條例之情形者，應填製舉發違反
    道路交通管理事件通知單，並於被通知欄予以勾記，其通知
    聯依下列規定辦理：．．．三逕行舉發者，應按已查明之資
    料填註車牌號碼、車輛種類、車主姓名或地址，並於通知單
    上方空白處加註逕行舉發之文字後，由舉發機關送達被通知
    人」，實已明白揭示「逕行舉發單之送達，亦為舉發程序一
    部」之旨。是倘舉發單位未踐行合法送達程序，則因送達效
    力無從發生，自不能謂已「由舉發機關『送達』被通知人」
    ，更足證道路交通違規通知單應合法送達於受通知人，始生
    效力，亦即警察機關應係於通知單合法送達於受通知人後，
    始完成舉發之程序而發生效力。本案舉發違反道路交通事件
    通知單既未合法送達於異議人，其舉發之程序自屬尚未完成
    。
  (三)綜上所陳，本案既因舉發單未經合法送達，致其舉發程序並
    未完成，異議人於95年9月4日收受原處分機關之裁決書，已
    距其違規行為日（94年9月18日）逾3個月以上，依道路交通
    管理處罰條例第90條應不得舉發，原處分機關不察，猶依道
    路交通管理處罰條例第53條第1項規定，裁處異議人以罰鍰
    6000元，顯有未當，原處分既有如前述之違誤，自應由本院
    予以撤銷，並為異議人不罰之諭知。
四、據上論斷，應依道路交通案件處理辦法第20條前段，裁定如
    主文。
中    華    民    國    95    年    9     月    18    日
                  交通法庭法  官  陳姵君
以上正本證明與原本無異。
對於本件裁定如有不服，應於收受送達後5 日內，向本院提出抗
告書狀，敘述抗告之理由，抗告於臺灣高等法院。
中    華    民    國    95    年    9     月    18    日
                          書記官  莊金屏


司法院資訊處製作；財團法人民間司法改革基金會備份。
